【裁判字號】    90,訴,1105
【裁判日期】    900830
【裁判案由】    損害賠償
【裁判全文】
臺灣板橋地方法院民事判決  九十年訴字第一一○五號
    原      告    隆盛食品冷凍股份有限公司
    法定代理人    吳勝斌
    法定代理人    黃賜財
右當事人間請求損害賠償事件，本判決如左：
    主    文
被告應給付原告新台幣壹佰零柒萬捌仟貳佰肆拾柒元，及自民國九十年六月六日起至
清償日止，按年息百分之五計算之利息。
訴訟費用由被告負擔。
本判決第一項於原告以新台幣參拾陸萬元供擔保後，得假執行；但被告如於假執行程
序實施前以新台幣壹佰零柒萬捌仟貳佰肆拾柒元為原告預供擔保，得免為假執行。
    事    實
甲、原告方面：
一、聲明：求為判決除假執行供擔保金額外，如主文所示。
二、陳述：
（一）按民事訴訟法第一百零四條第一項第二款所謂受擔保利益人行使權利，係指向
      法院起訴或為與起訴相同效果之訴訟行為而言，又所謂受擔保利益人行使權利
      ，應指行使因供擔保人惹起訴訟行為所生之損害賠償請求權而言，最高法院七
      十九年度台抗字第一一八號、八十年度台抗字第四一三號判例及七十六年度台
      抗字第二七一號、八十七年度台抗第六八一號判決可資參照。
（二）查原告與被告間並無新台幣（下同）一千萬元之債務糾葛，詎被告無故假扣押
      查封原告之財產，於八十八年五月十七日，向台灣宜蘭地方法院提起侵權行為
      損害賠償訴訟，請求原告賠償五千萬元，該案業經該院及台灣高等法院判決被
      告敗訴確定。原告為了撤銷假扣押，以免遭查封之不動產，被銀行緊縮貸款，
      乃於八十八年五月二十一日為被告提供一千萬元之假扣押反擔保，此有台灣宜
      蘭地方法院八十七年度全字第五○八號民事裁定暨八十八年度存字第二九六號
      提存書可稽。
（三）原告因被告所引起之訴訟行為，致前所提存之一千萬元反擔保金，自提存日之
      八十八年五月二十一日起至原告領回日之九十年七月十八日止，計繳付銀行利
      息一百五十萬二千八百零九元，扣除提存期間所獲國庫存息四十二萬四千五百
      六十二元，原告仍受有一百零七萬八千二百四十七元之利息損失，此乃因被告
      所生之損害，依首揭判例、判決意旨，原告自得依民事訴訟法第五百三十一條
      及民法第一百八十四條等規定，求為判決如聲明所示。
（四）對被告抗辯之陳述：
    (1)按民事訴訟法第五百三十條第三項規定，假扣押之裁定，債權人得聲請撤銷之
      ，又同法第五百三十一條規定，假扣押裁定因．．．，第五百三十條第三項之
      規定而撤銷者，債權人應賠償債務人因假扣押或供擔保所受之損害。
    (2)查被告（即假扣押債權人）於聲請假扣押後，嗣於九十年三月十六日聲請撤銷
      假扣押，經台灣宜蘭地方法院以九十年度聲字第八四號裁定准予撤銷假扣押，
      又該裁定業於九十年四月十八日確定在案，此有確定證明書可證。自屬民事訴
      訟法第五百三十一條所稱損害賠償之法定事由，則原告依該規定提起本訴，請
      求被告（即假扣押債權人）賠償被告（即假扣押債務人）因假扣押或供擔保所
      受之損害，自屬有據。
    (3)復按「債權人甲對債務人乙之財產實施假扣押後，甲所提之本案訴訟經法院判
      決敗訴確定，乙可依民法侵權行為之法律關係，請求甲賠償其因假扣押或供擔
      保所造成之損害，司法院（８１）廳民一字第三四五號研究意見參照。又按「
      債權人就金錢請求欲保全強制執行者，固得聲請假扣押，但債權人聲請執行假
      扣押，是否應負侵權行為之責任，則應以假扣押本案訴訟判決確定之結果為斷
      ．．．，必債權人敗訴判決確定，始負侵權行為責任．．．，最高法院八十六
      年度訴字第四一一號判決足憑。
    (4)被告所提起之假扣押本案訴訟，業經判決被告敗訴確定，被告明知兩造間並無
      假扣押所指之債權債務糾葛，卻仍執意實施假扣押，查封原告賴以向銀行抵押
      借款供營運週轉之不動產，致原告往來銀行大為緊張，示意不儘速解決，將緊
      縮放貸，原告不得已依假扣押裁定所定反擔保金額，另向銀行借貸該反擔保金
      額一千萬元，並提存法院，致原告受有極大之利息損失，若非被告假扣押原告
      之財產，原告即無向銀行借貸一千萬元以供被告擔保之必要，是原告向銀行貸
      款支付利息與被告實施假扣押間，具有相當因果關係，被告行為自屬侵權行為
      ，則原告據以訴請損害賠償，自屬有理由。
    (5)銀行借貸利率遠較民間為低，原告已盡一切可能，才得以向銀行借貸一千萬元
      反擔保金，否則如向民間借貸，其損害將更擴大。
    (6)被告所提之本案訴訟既遭敗訴判決確定，而原告所受銀行利息損害又與被告之
      假扣押行為間具有相當因果關係，則原告據以請求被告賠償聲明所示之金額，
      自屬有理。
三、證據：提出最高法院判例、查封公告（台灣宜蘭地方法院八十七年度執全字第三
    八七號）、台灣宜蘭地方法院八十八年度重訴字第三八號民事判決、台灣高等法
    院八十九年度重上字第一一一號民事判決暨確定證明、假扣押裁定（台灣宜蘭地
    方法院八十七年度全字第五○八號）、提存書（台灣宜蘭地方法院八十八年度存
    字第二九八號）、利息收據暨借據、被告聲請撤銷假扣押狀、撤銷假扣押裁定（
    台灣宜蘭地方法院九十年度聲字第八四號）暨確定證明書、司法院研究意見、最
    高法院民事裁判、取回提存物請求書、扣繳憑單及繳息明細計算表等影本為證。
乙、被告方面：
一、聲明：
（一）原告之訴駁回。
（二）訴訟費用由原告負擔。
（三）如受不利判決，願供擔保請准宣告免予假執行
二、陳述：
（一）按假扣押裁定因自始不當而撤銷，或因第五百二十九條第二項及第五百三十條
      第三項之規定而撤銷者，債權人應賠償債務人因假扣押或供擔保所受之損害，
      民事訴訟法第五百三十一條定有明文。又所謂假扣押裁定因自始不當而撤銷，
      係指對於假扣押裁定抗告，經抗告法院依命假扣押時客觀存在之情形，認為不
      應為此裁定而撤銷之情形而言，若係因本案訴訟敗訴確定而撤銷該裁定，僅屬
      因命假扣押以後之情事變更而撤銷，尚非該條所謂因自始不當而撤銷，最高法
      院六十七年度台上字第一四○七號著有判例。查原告提起本件訴訟之理由，並
      非基於民事訴訟法第五百三十一條所規定之三種情形，亦即並非基於假扣押裁
      定自始不當、未依期起訴撤銷假扣押裁定、或債權人聲請撤銷假扣押裁定之三
      種情形之一，而係基於本案訴訟敗訴確定撤銷假扣押裁定之理由，而提起本訴
      ，然本案訴訟敗訴確定撤銷假扣押裁定，依上開法條及判例之意旨，並不生債
      權人應賠償債務人因假扣押或供擔保所受損害之責任，是原告提起本訴，委無
      理由。
（二）復按假扣押制度之目的，係保全強制執行和避免權利被侵害或防止急迫強暴行
      為而暫維法律關係現狀為目的之特別訴訟程序，係保全程序之一種，並非終局
      之執行程序。是被告於聲請假扣押裁定，僅係為維持原告當時財產情形之現況
      ，並不能終局執行原告之財產，因此，原告是否提供反擔保免為假扣押，亦係
      出於原告之自由決定，非被告所能強制，原告欲提供反擔保免為假扣押時，必
      須自行承擔銀行利息損失，不得因嗣後被告獲敗訴判決確定撤銷假扣押裁定，
      即向被告請求當初為提供反擔保而向銀行貸款之利息損失，否則假扣押之保全
      制度無異形同虛設，致債權人無把握能獲得勝訴確定判決而不敢聲請假扣押裁
      定。
（三）又按以假處分裁定自始不當為原因，而依民事訴訟法第五百三十三條準用同法
      第五百三十一條規定為損害賠償請求時，必俟撤銷假處分之裁定確定後始得為
      之，最高法院五十八年度台上字第一一四七號著有判例。查原告並未說明系爭
      撤銷假扣押裁定是否業已確定，更未提出撤銷假扣押裁定之確定證明書，是原
      告未證明系爭撤銷假扣押裁定已確定前，無權提起本訴。
（四）末按假處分裁定因自始不當而撤銷者，債權人固應賠償債務人因假處分所受之
      損害，但必債務人確因假處分受有損害，且損害與假處分之間具有因果關係，
      始得請求賠償，最高法院六十年度台上字第四七○三號著有判例。又損害賠償
      之債，以有損害之發生及有責任原因之事實，並二者之間，有相當因果關係為
      成立要件，故原告所主張損害賠償之債，如不合於此項成立要件者，即難謂有
      損害賠償請求權存在，最高法院四十八年度台上字第四八一號著有判例。所謂
      相當因果關係，係指依事物之本質及社會經驗上之一般觀念，無此行為，雖必
      不生此損害，有此行為，通常即足生此種損害，即為有相當因果關係。查原告
      主張因被告所引起之訴訟行為，致前所提存之一千萬元反擔保金迄未領回，從
      而，在該一千萬元本金借款範圍內，原告已從提存日之八十八年五月二十一日
      起至九十年五月二十一日止，計繳付銀行利息一百四十萬三千三百三十二元，
      扣除原告在國庫所得存息三十九萬七千九百十六元，原告仍受有一百萬零五千
      四百十六元之利息損失，此乃因被告所生之損害云云。然原告所生之損害，係
      因給付銀行貸款利息而生，而是否向銀行貸款則為原告之自由行為所決定，非
      被告強制，此其一。原告為了避免遭查封之不動產被銀行緊縮貸款，始提供一
      千萬元反擔保，惟銀行是否會緊縮貸款尚不確定？原告並無提供反擔保免為假
      扣押之必要性，此其二。原告若有足夠之存款亦不需向銀行貸款支付利息，如
      原告之請求為有理由，則被告欲聲請假扣押之前，負有必須先調查假扣押債務
      人是否有足夠之金錢提供反擔保之義務，以免嗣後撤銷假扣押裁定時，需賠償
      假扣押債務人向銀行貸款之利息損失，然法律上被告並不負此項義務，此其三
      。綜上所述，原告所受銀行利息之損害，與被告之聲請假扣押裁定間，並無相
      當因果關係，蓋並非所有之假扣押裁定之債務人，均會以向銀行貸款之方式提
      供反擔保免為假扣押。因此，並非有聲請假扣押裁定之行為，通常即足生此種
      銀行貸款利息之損害，即二者間不具相當因果關係，原告無此項損害賠償請求
      權存在，爰請賜判決如聲明。
三、證據：提出實務見解影本三則為證。
    理    由
甲、程序方面：
    本件原告起訴其訴之聲明原為「被告應給付原告一百萬零五千四百十六元，及自
    起訴狀繕本送達翌日起至清償日止，按年息百分之五計算之利息」，嗣變更為「
    被告應給付原告一百零七萬八千二百四十七元，及自起訴狀繕本送達翌日起至清
    償日止，按年息百分之五計算之利息」，經核原告上開聲明之變更，合於民事訴
    訟法第二百五十五條第一項第三款之規定，且為被告所同意，爰准許之，合先敘
    明。
乙、得心證之理由：
一、原告起訴主張：其與被告間並無一千萬元之債務糾葛，詎被告無故假扣押查封原
    告之財產（被告另於八十八年五月十七日，向台灣宜蘭地方法院提起侵權行為損
    害賠償訴訟，請求原告賠償五千萬元，該本案訴訟業經該院及台灣高等法院判決
    被告敗訴確定）。原告為了撤銷假扣押，以免遭查封之不動產，被銀行緊縮貸款
    ，乃於八十八年五月二十一日為被告提供一千萬元之假扣押反擔保。原告因被告
    聲請假扣押執行，致前所提存之一千萬元反擔保金，自提存日之八十八年五月二
    十一日起至原告領回日之九十年七月十八日止，計繳付銀行利息一百五十萬二千
    八百零九元，扣除提存期間所獲國庫存息四十二萬四千五百六十二元，原告仍受
    有一百零七萬八千二百四十七元之利息損失，此乃因被告聲請假扣押執行所生之
    損害，原告自得依民事訴訟法第五百三十一條及民法第一百八十四條等規定，請
    求被告賠償原告因假扣押或供擔保所受之損害即上開利息損失一百零七萬八千二
    百四十七元，及自起訴狀繕本送達翌日起至清償日止，按年息百分之五計算之利
    息。
二、被告則以：原告提起本件訴訟之理由，並非基於民事訴訟法第五百三十一條所規
    定之三種情形，亦即並非基於假扣押裁定自始不當、未依期起訴撤銷假扣押裁定
    、或債權人聲請撤銷假扣押裁定之三種情形之一，而係基於本案訴訟敗訴確定撤
    銷假扣押裁定之理由，而提起本訴，然本案訴訟敗訴確定撤銷假扣押裁定，依上
    開法條及判例之意旨，並不生債權人應賠償債務人因假扣押或供擔保所受損害之
    責任。復按假扣押制度之目的，係保全強制執行和避免權利被侵害或防止急迫強
    暴行為而暫維法律關係現狀為目的之特別訴訟程序，係保全程序之一種，並非終
    局之執行程序。是被告於聲請假扣押裁定，僅係為維持原告當時財產情形之現況
    ，並不能終局執行原告之財產，因此，原告是否提供反擔保免為假扣押，亦係出
    於原告之自由決定，非被告所能強制，原告欲提供反擔保免為假扣押時，必須自
    行承擔銀行利息損失，不得因嗣後被告獲敗訴判決確定撤銷假扣押裁定，即向被
    告請求當初為提供反擔保而向銀行貸款之利息損失，否則假扣押之保全制度無異
    形同虛設，致債權人無把握能獲得勝訴確定判決而不敢聲請假扣押裁定。末按假
    處分裁定因自始不當而撤銷者，債權人固應賠償債務人因假處分所受之損害，但
    必債務人確因假處分受有損害，且損害與假處分之間具有因果關係，始得請求賠
    償，最高法院六十年度台上字第四七○三號著有判例。又損害賠償之債，以有損
    害之發生及有責任原因之事實，並二者之間，有相當因果關係為成立要件，故原
    告所主張損害賠償之債，如不合於此項成立要件者，即難謂有損害賠償請求權存
    在，最高法院四十八年度台上字第四八一號著有判例。所謂相當因果關係，係指
    依事物之本質及社會經驗上之一般觀念，無此行為，雖必不生此損害，有此行為
    ，通常即足生此種損害，即為有相當因果關係。查原告所生之損害，係因給付銀
    行貸款利息而生，而是否向銀行貸款則為原告之自由行為所決定，非被告強制，
    此其一。原告為了避免遭查封之不動產被銀行緊縮貸款，始提供一千萬元反擔保
    ，惟銀行是否會緊縮貸款尚不確定？原告並無提供反擔保免為假扣押之必要性，
    此其二。原告若有足夠之存款亦不需向銀行貸款支付利息，如原告之請求為有理
    由，則被告欲聲請假扣押之前，負有必須先調查假扣押債務人是否有足夠之金錢
    提供反擔保之義務，以免嗣後撤銷假扣押裁定時，需賠償假扣押債務人向銀行貸
    款之利息損失，然法律上被告並不負此項義務，此其三。綜上所述，原告所受銀
    行利息之損害，與被告之聲請假扣押裁定間，並無相當因果關係，蓋並非所有之
    假扣押裁定之債務人，均會以向銀行貸款之方式提供反擔保免為假扣押。因此，
    並非有聲請假扣押裁定之行為，通常即足生此種銀行貸款利息之損害，即二者間
    不具相當因果關係，原告無此項損害賠償請求權存在等語資為抗辯。
三、原告主張被告於八十七年十一月間，向台灣宜蘭地方法院聲請對於原告之財產於
    一千萬元之範圍內為假扣押，隨即依假扣押裁定聲請假扣押執行程序，原告為了
    撤銷假扣押，以免遭查封之不動產，被銀行緊縮貸款，乃於八十八年五月二十一
    日為被告提供一千萬元之假扣押反擔保。嗣被告另於八十八年五月十七日，向台
    灣宜蘭地方法院提起侵權行為損害賠償訴訟，請求原告賠償五千萬元，該本案訴
    訟業經該院及台灣高等法院判決被告敗訴確定，被告始於九十年三月十六日向台
    灣宜蘭地方法院聲請撤銷前揭假扣押裁定，經該院於九十年三月二十三日裁定撤
    銷上開假扣押裁定，該撤銷假扣押裁定並於九十年四月十八日確定之事實，業據
    提出假扣押裁定（台灣宜蘭地方法院八十七年度全字第五○八號）、查封公告（
    台灣宜蘭地方法院八十七年度執全字第三八七號）、提存書（台灣宜蘭地方法院
    八十八年度存字第二九八號）、民事判決書（台灣宜蘭地方法院八十八年度重訴
    字第三八號、台灣高等法院八十九年度重上字第一一一號）暨民事判決確定證明
    書、被告聲請撤銷假扣押狀、撤銷假扣押裁定（台灣宜蘭地方法院九十年度聲字
    第八四號）暨確定證明書等影本為證，且為被告所不爭執，堪信原告主張之上開
    事實為真正。本件兩造爭執要旨在於：原告得否依民事訴訟法第五百三十一條之
    規定請求被告賠償原告因假扣押或供擔保所受之損害？
四、按假扣押裁定因自始不當而撤銷，或因第五百二十九條第二項（即債權人未依限
    起訴，債務人得聲請命假扣押之法院撤銷假扣押裁定）及第五百三十條第三項（
    即由債權人聲請撤銷假扣押裁定）之規定而撤銷者，債權人應賠償債務人因假扣
    押或供擔保所受之損害，民事訴訟法第五百三十一條定有明文。又假扣押裁定因
    債權人依同法第五百三十條第三項之規定（即債權人聲請撤銷假扣押裁定）而撤
    銷者，債權人對於債務人因假扣押或供擔保所受之損害，是否應負賠償責任？因
    左列情形而異：
    甲、債權人之請求為正當者－假扣押制度係為保全將來之強制執行而設，債權人
    之請求如經本案判決勝訴確定，或取得與確定判決有同一效力之執行名義，再以
    該確定判決或其他執行名義，就假扣押之標的，聲請強制執行，屬正當權利之行
    使，對於債務人因假扣押或供擔保所受之損害，當無賠償責任可言。
    乙、債權人之請求為不當者－假扣押裁定因債權人之聲請而撤銷者，如債權人之
    請求經本案確定判決所否認，足以證明債權人並無正當之權利，對於債務人因假
    扣押或供擔保所受之損害，自應負賠償責任。
五、本件被告即原假扣押債權人於八十七年十一月間，向台灣宜蘭地方法院聲請對於
    原告之財產於一千萬元之範圍內為假扣押，隨即依假扣押裁定聲請假扣押執行程
    序，原告為了撤銷假扣押，以免遭查封之不動產，被銀行緊縮貸款，乃於八十八
    年五月二十一日為被告提供一千萬元之假扣押反擔保。嗣被告另於八十八年五月
    十七日，向台灣宜蘭地方法院提起侵權行為損害賠償訴訟，請求原告賠償五千萬
    元，該本案訴訟業經該院及台灣高等法院判決被告敗訴確定。被告始於九十年三
    月十六日依民事訴訟法第五百三十條第三項規定向台灣宜蘭地方法院聲請撤銷前
    揭假扣押裁定，經該院於九十年三月二十三日裁定撤銷上開假扣押裁定，該撤銷
    假扣押裁定並於九十年四月十八日確定之事實，為兩造所不爭執，已如前述，是
    被告即原假扣押債權人之請求既經本案確定判決所否認，足以證明被告即原假扣
    押債權人並無正當之權利，揆諸前開規定及說明，被告即原假扣押債權人應賠償
    原告即原假扣押債務人因假扣押或供擔保所受之損害，原告據以提起本訴，於法
    並無不合，是被告前揭所辯，均非可採。
六、原告另主張其為了撤銷假扣押，以免遭查封之不動產，被銀行緊縮貸款，乃於八
    十八年五月二十一日為被告提供一千萬元之假扣押反擔保。原告因被告聲請假扣
    押執行，致前所提存之一千萬元反擔保金，自提存日之八十八年五月二十一日起
    至原告領回日之九十年七月十八日止，計繳付銀行利息一百五十萬二千八百零九
    元，提存期間原告所獲國庫存息四十二萬四千五百六十二元之事實，業據原告提
    出提存書（台灣宜蘭地方法院八十八年度存字第二九八號）、利息收據暨借據、
    取回提存物請求書、扣繳憑單及繳息明細計算表等影本為證，且為被告所不爭執
    ，從而，原告依民事訴訟法第五百三十一條規定，訴請被告賠償一百零七萬八千
    二百四十七元（0000000－000000＝0000000）及自起訴狀
    繕本送達之翌日（即九十年六月六日）起至清償日止，按年息百分之五計算之利
    息，於法亦無不合，應予准許。
七、兩造均陳明願供擔保，聲請宣告假執行，或免為假執行，核無不合，爰分別酌定
    相當之擔保金額准許之。
八、本件事證已臻明確，兩造其餘攻擊防禦方法與舉證，於判決結果不生影響，爰不
    一一論列，亦此敘明。
丙、結論：
    本件原告之訴，為有理由，依民事訴訟法第七十八條、第三百九十條第二項、第
    三百九十二條，判決如主文。
中      華      民      國    九十      年      八      月      三十    日
                                臺灣板橋地法院民事第四庭
~B法      官  李崇豪
右為正本，係照原本作成。
如對本判決上訴，須於判決送達後廿日內向本院提出上訴狀
中      華      民      國    九十      年      八      月      三十    日
~B法院書記官  楊舒惟


司法院資訊處製作；財團法人民間司法改革基金會備份。
